臺灣彰化地方法院刑事判決
110年度訴字第1018號
公  訴  人  臺灣彰化地方檢察署檢察官 
被      告  黃群翔


指定辯護人  李柏松律師
上列被告因重傷害案件，經檢察官提起公訴（110年度偵字第685
4號）及移送併辦（110年度偵字第15625號、111年度偵字第619
號），本院判決如下：
    主  文
黃群翔犯重傷致人於死罪，累犯，處有期徒刑拾壹年。
    犯罪事實
一、黃群翔於數年前曾找黃國進工作，因積欠黃國進工資，黃國
    進不斷索討，甚至向黃群翔之父母索討，黃群翔因此對黃國
    進心生不滿而有糾紛。黃群翔於民國110年4月19日8時10分
    許，騎乘電動自行車，與騎乘車牌號碼000-000號重型機車
    之黃國進，一前一後行抵彰化縣○○市○○路000號明湖國民小
    學（下稱明湖國小）前，黃群翔停車後，立即拿取該處路旁
    他人堆放之長條形木棒其中1根（未扣案），於黃國進停車
    後，黃群翔主觀上雖無致黃國進死亡之故意，然客觀上可預
    見持木棒重擊他人頭部，極可能造成對方頭部遭重擊受損，
    進而導致他人死亡之結果，惟其主觀上疏未預見，而基於使
    黃國進受重傷之犯意，於同日8時11分許，手持該木棒朝黃
    國進的身體揮擊4次，其中2次擊中黃國進的右上肢，1次是
    雙手持木棒由上往下朝黃國進的頭部重擊，之後旋即騎乘電
    動自行車離開，致黃國進受有右側大腦創傷性出血、右側創
    傷性硬腦膜下出血、創傷性顱骨骨折、頭部外傷、右上肢擦
    傷及撕裂傷等傷害。經警據報到場處理，立即將黃國進送往
    員榮醫療社團法人員榮醫院（下稱員榮醫院）急救，於同日
    再轉送秀傳醫療社團法人秀傳紀念醫院（下稱秀傳醫院）急
    診，經秀傳醫院緊急對黃國進實施右側顱骨切開手術及放置
    顱內壓監測器，仍因傷勢嚴重，造成呼吸衰竭須仰賴呼吸器
    生存，已達於對身體健康有重大不治或難治之重傷害程度。
    嗣黃國進因顱內出血併持續昏迷，致其於110年11月10日（
    移送併辦意旨書均誤載為11日）5時29分許，因中樞神經衰
    竭而死亡。
二、案經黃國進之配偶黃傅面訴由彰化縣警察局員林分局報告、
    黃國進之子女黃俊欽、黃美娟告訴及臺灣彰化地方檢察署檢
    察官自動檢舉偵查起訴暨移送併辦。
    理  由
一、本判決所引用被告以外之人於審判外之言詞或書面陳述，而
    不符合刑事訴訟法第159條之1至第159條之4之規定者，檢察
    官、被告黃群翔及其辯護人均已明示同意作為證據（本院卷
    第37至38頁、第145至146頁、第267頁），本院審酌各該證
    據製作時之情況，並無違法不當之情事，以之作為證據應屬
    適當，依刑事訴訟法第159條之5第1項之規定，認均具有證
    據能力。
二、訊據被告坦承於上開時、地，持木棒攻擊被害人黃國進身體
    ，及持木棒由上往下朝被害人的頭部重擊1下，致被害人受
    有上開重傷害，並造成被害人於110年11月10日5時29分許死
    亡之事實。辯護人則為被告辯護稱：被告與被害人間已無債
    權債務糾紛，於110年4月19日8時10分許事發當日，是被害
    人騎乘機車追被告，絕非被告去找被害人，甚至去攔被害人
    ，否則被告於明湖國小前停妥機車後，被害人大可直接騎車
    經過，無須停車，益證當日確實是被害人騎機車在追被告。
    而被告當時僅欲遏阻被害人，主觀上絕無使被害人受重傷之
    故意存在，被告整個攻擊經過分為三個部分：第一個部分是
    被害人仍坐在機車上時，被告有開始攻擊之動作，當時確實
    就只有遏止與教訓，所以都朝被害人身上毆打、攻擊，從畫
    面可以看得出來，被告有打三下，被害人的手部傷勢應該是
    在頭部遭重擊之前，即於被害人在機車上被告的三下行為所
    造成；第二個部分是被害人下車，被告有再揮擊，然該揮擊
    完全沒有打到被害人；第三個部分是被害人轉身跑的時候，
    被告上前繼續由上而下一擊，於二人移動追逐的過程中揮擊
    ，不小心打到被害人的頭部，之後被告就沒有任何攻擊的動
    作，以當時情況以及雙方糾紛來看，被告並無重傷故意之動
    機，再者，當時是臨時起意撿拾地上的木棍揮擊，被告本欲
    單純遏止被害人，確實是不小心打到被害人頭部，若被告一
    開始就有重傷故意，在被害人仍乘坐機車上最沒有抵抗能力
    的時候，被告大可就朝被害人的頭部開始攻擊，不需要去揮
    擊被害人的身體，甚至於被害人倒下時，被告亦可持續毆擊
    頭部，實際上，被告打到被害人頭部，確實是不小心打到的
    ，並不是一開始就瞄準頭部打下去，被告主觀上絕無致被害
    人受重傷之故意存在等語。經查：
　㈠被告於數年前曾找被害人工作，因積欠被害人工資，被害人
    不斷索討，甚至向被告之父母索討，被告因此對被害人心生
    不滿而有糾紛。被告於110年4月19日8時10分許，騎乘電動
    自行車，與騎乘車牌號碼000-000號重型機車之被害人，一
    前一後行抵彰化縣○○市○○路000號明湖國小前，被告停車後
    ，立即拿取該處路旁他人堆放之長條形木棒其中1根，於被
    害人停車後之同日8時11分許，手持該木棒朝被害人的身體
    揮擊4次，其中2次擊中被害人的右上肢，1次係雙手持木棒
    由上往下朝被害人的頭部重擊，之後旋即騎乘電動自行車離
    開，致被害人受有右側大腦創傷性出血、右側創傷性硬腦膜
    下出血、創傷性顱骨骨折、頭部外傷、右上肢擦傷及撕裂傷
    等傷害之事實，業據被告於警詢、偵查及本院審理中坦承不
    諱（警卷第43至47頁、偵6854號卷第57至58頁、本院卷第35
    頁、第286至289頁），並有證人即告訴人黃傅面、黃俊欽於
    警詢及偵查中、證人陳沛淇、黃寶堂於警詢及本院審理時之
    證述（警卷第49至61頁、偵6854號卷第57至58頁、相驗卷第
    23至33頁、第183至185頁、本院卷第268至280頁)，及警員
    劉政穎出具之職務報告及照片、被害人之秀傳醫院診斷證明
    書、員榮醫院檢傷資料、現場照片、被害人受傷照片、監視
    器翻拍照片、行車紀錄器畫面照片、蒐證照片、檢察官勘驗
    明湖國小監視器影像及行車紀錄器影像之勘驗筆錄、受命法
    官勘驗行車紀錄器、警方密錄器、明湖國小監視器畫面影像
    之勘驗筆錄及擷取畫面列印相片、google地圖及街景相片、
    警員劉政穎、蔡騏宇出具之職務報告、員榮醫院111年4月18
    日函送之就醫病歷資料、公文回覆單在卷可稽(警卷第3至31
    頁、第63至129頁、偵6854號卷第43至46頁、第56、59頁、
    本院卷第148至153頁、第157至183頁、第221頁、第237至25
    9頁)，此部分事實堪以認定。
　㈡而被告當時係騎乘電動自行車（見警卷第123頁蒐證照片），
    起訴書及移送併辦意旨書均記載為電動機車，尚有未合；又
    被害人遭被告持木棒攻擊，除頭部受傷外，其右上肢亦有擦
    傷及撕裂傷之傷害，業據告訴人黃傅面證述在卷（警卷第52
    頁），並有被害人之員榮醫院檢傷資料、右上肢受傷照片、
    員榮醫院公文回覆單可資佐證（警卷第65頁、第77至79頁、
    本院卷第259頁），起訴書漏未認定被害人右上肢部分之傷
    勢，容有未洽；復經本院當庭勘驗明湖國小前監視器畫面，
    結果發現被告手持木棒朝被害人揮擊的動作共有4下，第1下
    在被害人側面揮擊，其中有1下動作較大，是被告雙手持木
    棒由上往下重擊被害人的頭部（見本院卷第289頁勘驗筆錄
    ），佐以被告供稱：我第1下先打到他身體右手臂靠近右肩
    胛骨，第2下也是打這些部位，我打了被害人3、4下，有1下
    沒有打到等語（本院卷第287至288頁），且觀卷附被害人右
    上肢受傷照片（警卷第77至79頁），可看出被害人右上肢受
    傷位置有2處，1處在右上臂、1處在右前臂，因此認定被告
    持木棒朝被害人的身體揮擊4次，其中2次是擊中被害人的右
    上肢，1次是雙手持木棒由上往下朝被害人的頭部重擊，起
    訴書及移送併辦意旨書均認定被告係持木棒直接朝被害人之
    頭部用力毆打約3至4下，亦有未合，均附此敘明。
　㈢被害人於110年4月19日案發後，經送往員榮醫院急救，於同
    日再轉送秀傳醫院急診，經秀傳醫院緊急對被害人實施右側
    顱骨切開手術及放置顱內壓監測器，仍因傷勢嚴重，造成呼
    吸衰竭須仰賴呼吸器生存，已達於對身體健康有重大不治或
    難治之重傷害程度，有秀傳醫院110年7月12日明秀(醫)字第
    1100000726號函及所附病歷資料、110年9月28日明秀(醫)字
    第1100001050號函、被害人之秀傳醫院診斷證明書在卷足憑
    (偵6854號卷第21至35頁、第77至81頁)，亦堪認定。又被害
    人因顱內出血併持續昏迷，致其於110年11月10日5時29分許
    ，因中樞神經衰竭而死亡等情，亦經臺灣彰化地方檢察署檢
    察官督同檢驗員相驗無誤，有臺灣彰化地方檢察署相驗筆錄
    、檢驗報告書、相驗照片、解剖複驗筆錄、法醫解剖報告書
    、相驗屍體證明書附卷可佐（相驗卷第181頁、第187至199
    頁、第215至220頁、第297至313頁）。被害人經法醫師進行
    解剖鑑定，結果認被害人係因遭人鈍器傷，導致害人顱內出
    血，雖經醫院手術治療，但傷重持續昏迷，造成腦細胞變性
    ，終因中樞神經衰竭而死亡，且認死者並無其他對於死亡有
    影響之疾病或身體狀況（見相驗卷第219至220頁法醫解剖報
    告書之記載），足認被告上開重傷害行為與被害人之死亡結
    果間有相當因果關係。
　㈣按刑法第278條第2項之重傷致人於死罪，係對於犯重傷罪致
    發生死亡結果所規定之加重結果犯，依刑法第17條之規定，
    以行為人能預見其重傷害結果之發生而不預見為要件，而此
    所謂能預見自指客觀情形而言，與加害人本身主觀上有無預
    見之情形不同。又重傷害罪與傷害罪之區別，乃依行為人之
    主觀犯意而定，前者係以毀敗他人身體機能之故意，著手於
    傷害之實行而發生毀敗之結果為要件；後者則是祇有使人受
    普通傷害之認識與意欲。有關重傷害犯意之有無，雖係存在
    於內心之主觀構成要件，然得由案發時之相關客觀情狀推認
    ，舉凡案發經過之相關事證，包括被害人受傷部位、所用兇
    器、行為當時之具體情況等一切情狀，均足執為判斷資料（
    最高法院111年度台上字第1354號判決意旨參照）。而人體
    頭部為人體四肢活動及精神思維運作之樞紐，屬身體重要部
    位，雖有頭骨保護，仍難承受重力敲擊，一旦遭質地堅硬之
    物重擊頭部，其內構造脆弱之腦部極易嚴重損傷，導致對身
    體或健康產生重大不治或難治之重傷害結果，此為一般常識
    ，被告為智識成熟之人，具有相當社會經驗，就此自難諉為
    不知。本件案發地點路旁他人堆放之木棒為裝修工程常見的
    長條形木材（見警卷第67至69頁現場照片），經被告與警方
    至現場搜尋，雖未找到被告行為時實際所使用之木棒，惟被
    告當場指認與其使用之木棒相似之木棒，木棒寬度約9公分
    、厚度約4.5公分（見偵6854號卷第40頁被告警詢筆錄、第4
    6頁蒐證照片），再由卷附行車紀錄器擷取畫面列印相片，
    可看出被告持用之木棒有相當長度（見警卷第93頁照片），
    詎被告於行為時，竟雙手持此種長條形木棒由上往下重擊被
    害人之頭部，且被告重擊被害人頭部時，是面向被害人持木
    棒由上往下重擊，並無辯護人所稱雙方是在移動追逐中之情
    形，被害人頭部遭重擊後，致其腦部出血、顱骨骨折，顯見
    被告下手非輕，依被告使用之兇器、下手輕重、攻擊部位等
    情狀觀之，已足認被告主觀上具有重傷害之犯意，辯護人認
    被告並沒有重傷害之故意，是移動追逐過程中「不小心」打
    到被害人頭部云云，顯不可採。又被告持木棒重擊屬於被害
    人重要部位之頭部僅有1下，事後並立即騎乘電動自行車離
    去，並無繼續攻擊被害人欲致其死亡之客觀行為，被害人於
    被告離去時，仍然存活，此觀被害人於警方到場後仍可與警
    方對話自明（見本院卷第150至152頁勘驗警方密錄器之勘驗
    筆錄），因此難認被告主觀上具有致被害人死亡之故意，且
    可認被告於行為時對於被害人死亡之結果主觀上並未預見，
    但依一般人之知識經驗，客觀上應可預見持木棒重擊他人頭
    部，極可能造成對方頭部遭重擊受損，進而導致他人死亡之
    結果，且本件被害人之死亡，確係因被告之重傷害行為所致
    ，被告重傷害行為與被害人之死亡結果間有相當因果關係，
    被告自應就其加重結果負責。
　㈤綜上所述，本件事證明確，被告重傷致人於死之犯行已堪認
    定，應依法論科。
三、核被告所為，係犯刑法第278條第2項之重傷致人於死罪。起
    訴書原記載被告所為係犯刑法第278條第1項之重傷罪，惟公
    訴檢察官已當庭變更被告所犯罪名為刑法第278條第2項之重
    傷致人於死罪（見本院卷第34、144頁準備程序筆錄），本
    院自無庸變更起訴法條。檢察官雖僅就被告重傷害之犯行提
    起公訴，然檢察官就犯罪事實一部起訴者，其效力及於全部
    ，本件就被害人死亡之加重結果部分，與起訴部分，有加重
    結果犯之實質上一罪關係，本院自應併予審理。被告前因不
    能安全駕駛之公共危險案件，經本院以106年度交簡字第214
    2號判處有期徒刑3月確定，於107年4月10日易科罰金執行完
    畢，有卷附臺灣高等法院被告前案紀錄表及上開案號刑事判
    決書可按（本院卷第11頁、第299至301頁），其受有期徒刑
    之執行完畢，5年以內故意再犯有期徒刑以上之罪，符合刑
    法第47條第1項累犯所定之要件，且依司法院大法官釋字第7
    75號解釋意旨，審酌被告於前案執行完畢後，又故意再犯本
    案，顯見前案徒刑之執行並無顯著成效，被告對刑罰之反應
    能力薄弱，再參酌本案被告犯罪情節，並無因適用刑法第47
    條第1項規定加重最低本刑致無法處以最低法定本刑，而使
    其所受刑罰超過所應負擔罪責之罪刑不相當情形，是仍應依
    刑法第47條第1項之規定，加重其刑。但該罪法定刑無期徒
    刑部分，依刑法第65條第1項之規定，不得加重。又檢察官
    於起訴書雖未敘明被告構成累犯之事實，但公訴檢察官於本
    院審理時已主張被告構成累犯，並指出證明方法，主張應依
    刑法第47條第1項累犯之規定加重其刑（見本院卷第266、29
    0、296頁審判筆錄），辯護人認檢察官未具體指出證明方法
    ，容有誤會。臺灣彰化地方檢察署檢察官以110年度偵字第1
    5625號、111年度偵字第619號移送併辦部分，與本案起訴部
    分屬同一犯罪事實，本院自得併予審究。爰以行為人之責任
    為基礎，審酌被告因對被害人數年前向其索討工資之問題，
    對被害人心生不滿，被告不思妥善解決衝突糾紛，反以激烈
    暴力之手段發洩情緒，對被害人為上開重傷害犯行，最後造
    成被害人死亡之結果，對被害人家屬造成無可彌補之傷痛，
    所生危害甚鉅，被告犯後迄今未能與被害人家屬達成和解、
    亦未獲得被害人家屬諒解之犯後態度，及其犯罪之手段、情
    節、被告自陳其智識程度為國中畢業、職業為工、離婚、子
    女已成年、父母已相繼過世、現自己獨自居住之家庭狀況等
    一切情狀，量處如主文所示之刑。
四、關於沒收：被告行為時所使用之木棒1根，並非違禁物，且
    該木棒係被告在案發現場所拿取，並非屬被告所有之物，爰
    不予宣告沒收。
據上論斷，應依刑事訴訟法第299條第1項前段，判決如主文。
本案經檢察官陳鼎文提起公訴，檢察官傅克強、鍾孟杰移送併辦
，檢察官黃建銘到庭執行職務。
中　　華　　民　　國　　111 　年　　5 　　月　　31　　日
                  刑事第七庭  審判長法  官  王義閔
                                    法  官  巫美蕙
                                    法  官  王素珍
以上正本證明與原本無異。　　　　　　　　　　　　　　　　
如不服本判決應於收受判決後20日內向本院提出上訴書狀，並應
敘述具體理由。其未敘述上訴理由者，應於上訴期間屆滿後20日
內向本院補提理由書（均須按他造當事人之人數附繕本）「切勿
逕送上級法院」。
告訴人或被害人對於判決如有不服具備理由請求檢察官上訴者，
其上訴期間之計算係以檢察官收受判決正本之日期為準。
中　　華　　民　　國　　111 　年　　5 　　月　　31　　日
                                    書記官  王心怡
附錄本案論罪科刑法條：
中華民國刑法第278條第2項
使人受重傷者，處5年以上12年以下有期徒刑。
犯前項之罪因而致人於死者，處無期徒刑或10年以上有期徒刑。
第1項之未遂犯罰之。